臺灣苗栗地方法院民事判決　　　　　　　　　　　　　九十三年度簡上字第四五號
　　上　訴　人　丙○○
　　被上訴人　　乙○○
　　訴訟代理人　陳景新律師
　　複代理人　　甲○○
右當事人間第三人異議之訴事件，上訴人對於民國九十三年八月十七日本院苗栗簡易
庭九十三年度苗簡字第二七九號第一審判決提起上訴，本院於九十三年十二月六日辯
論終結，判決如下：
    主    文
上訴駁回。
第二審訴訟費用由上訴人負擔。
    事實及理由
一、上訴人主張：
  (一)被上訴人於民國九十三年間以本院九十一年度苗簡字第六六一號第一審確定判決
    為執行名義，就其與訴外人即上訴人之父張秀春間拆屋還地事件，向本院民事執
    行處聲請強制執行欲拆除上訴人所有坐落苗栗縣頭份鎮○○段六○一地號土地上
    門牌號碼為苗栗縣頭份鎮新華里三鄰下新店八三之五號、面積一八點一八平方公
    尺之房屋（以下簡稱系爭房屋），並由本院以九十三年度執字第二五三一號受理
    執行在案。惟系爭房屋係由張秀春於九十一年九月二十四日贈與上訴人，上訴人
    並於九十一年十月四日繳清贈與稅後成為系爭房屋之納稅義務人，而被上訴人係
    於九十一年十月二十九日，始對張秀春提起拆屋還地訴訟。上訴人既於前開拆屋
    還地訴訟繫屬前已取得系爭房屋之所有權，自非前開確定判決之效力所及。為此
    依強制執行法第十五條規定提起本件訴訟。
  (二)系爭未經保存登記之房屋經輾轉出售與張秀春，張秀春再贈與予上訴人，均未辦
    理所有權移轉登記，而我國實務上向來承認違章建築之事實上處分權得為移轉，
    揆之最高法院八十六年度台上字第二二七二號、八十九年度台上字第九四五號裁
    判要旨，上訴人本於事實上處分權，自有權依據強制執行法第十五條第一項規定
    提起第三人異議之訴。再者，縱系爭房屋未辦理保存登記，無從辦理所有權之移
    轉登記，上訴人僅取得系爭房屋之事實上處分權。惟房屋之拆除為一種事實上之
    處分行為，須有事實上之處分權者，始有拆除之權限，張秀春既已將系爭房屋之
    事實上處分權贈與上訴人，則張秀春自無拆除之權限，被上訴人以承租人之地位
    代位苗栗縣政府提起拆屋還地之訴訟，自應向系爭房屋之受贈人即上訴人請求，
    而非對贈與人張秀春取得拆屋還地之執行名義。
  (三)系爭房屋確為張秀春於九十一年九月二十四日贈與上訴人，並無被上訴人所謂通
    謀虛偽意思表示無效之情形。又系爭房屋既已贈與上訴人，則上訴人行使權利，
    自無被上訴人所謂以損害他人為主要目的，及有違公共利益及損害被上訴人利益
    之情形。再者，被上訴人提出之執行名義既認定系爭房屋為張秀春所有，命張秀
    春拆除，並對張秀春發執行命令，因執行法院並無認定系爭房屋究為何人所有而
    決定執行與否之權限，而拆除房屋足使房屋事實上處分權實質地消滅，因此應認
    就系爭房屋有事實上處分權之上訴人有排除強制執行之權利，否則房屋經拆除後
    即絕對消滅，勢必影響社會經濟，無法為實質上之救濟。
  (四)原審為上訴人敗訴之判決，上訴人於本院聲明廢棄原判決，本院九十三年度執字
    第二五三一號拆屋還地強制執行事件，就上訴人所有系爭房屋所為之強制執行程
    序，應予撤銷。並提出台灣高等法院台中分院檢察署九十三年度上聲議字第五二
    四號處分書、買賣所有權移轉契約書、建築改良物贈與所有權移轉契約書、贈與
    稅繳款證明書、契稅繳款書、門牌證明書、苗栗縣政府建設局違章建築拆除通知
    單、苗栗縣政府建設局函等件為證。
二、被上訴人則以：
  (一)縱認張秀春於九十一年九月二十四日所贈與上訴人之房屋包含系爭房屋，惟張秀
    春係於被上訴人於九十年四月四日對張秀春寄發存證信函，催請拆除系爭房屋後
    ，為逃避被上訴人或苗栗縣政府對張秀春為拆屋還地請求，而與上訴人為前開贈
    與行為。嗣於本院九十一年度苗簡字第六六一號拆屋還地事件訴訟進行中，張秀
    春亦未抗辯系爭房屋已贈與上訴人。另張秀春不服本院九十一年度苗簡字第六六
    一號民事判決提起上訴，上訴人於本院九十二年度簡上字第四八號拆屋還地事件
    中為張秀春之訴訟代理人，張秀春及上訴人亦均未主張系爭房屋已由張秀春於九
    十一年九月二十四日贈與原告。再於台灣高等法院台中分院檢察署九十三年度上
    聲議字第五二四號處分書中，亦載明張秀春以系爭房屋所有人之名義，對被上訴
    人提出毀損罪之告訴，上訴人並未提出告訴。顯見上訴人與張秀春間上開贈與契
    約為通謀虛偽意思表示，應屬無效。上訴人自不得依無效之贈與契約主張其為系
    爭房屋之有處分權人，亦無依強制執行法第十五條規定提起第三人異議之訴之餘
    地。
  (二)縱認張秀春於九十一年九月二十四日將系爭房屋贈與上訴人為真實，惟系爭房屋
    既未辦理保存登記，自無從辦理所有權移轉登記，因此上訴人由張秀春受贈系爭
    房屋，僅取得系爭房屋之事實上處分權，而未取得所有權，參照最高法院七十二
    年度台上字第三六二八號裁判意旨，即無排除強制執行之權利。
  (三)又上訴人與張秀春於本院九十一年度苗簡字第六六一號、九十二年度簡上字第四
    八號拆屋還地事件訴訟進行中，既均未主張系爭房屋已贈與原告，嗣於被上訴人
    依前開確定判決聲請強制執行，上訴人始主張其為系爭房屋之所有人而提起本件
    訴訟，不僅浪費司法資源，違反公共利益，且其權利之行使於誠信原則亦屬有違
    ，並係以損害他人為主要目的。依民法第一百四十八條規定，上訴人自不得提起
    本件訴訟等語，資為抗辯。
  (四)被上訴人於本院為駁回上訴之聲明。
三、本件經本院於九十三年十二月六日整理並協議簡化爭點及不爭執點，是以本院僅
    就兩造協議簡化之爭點及不爭執點為審究，合先敘明。
四、查本件被上訴人於九十一年十月三十日向本院簡易庭起訴請求張秀春拆除張秀春
    所有坐落苗栗縣頭份鎮○○段六○一號土地上門牌號碼為苗栗縣頭份鎮新華里三
    鄰下新店八三之五號、面積一八點一八平方公尺之建物並返還土地，嗣被上訴人
    於九十三年三月二十四日以本院九十一年度苗簡字第六六一號第一審確定判決為
    執行名義，向本院民事執行處聲請強制執行欲拆除系爭房屋，系爭房屋係廚房、
    廁所及一部份房間，與門牌號碼為苗栗縣頭份鎮新華里三鄰下新店八三號之房屋
    （以下簡稱前開八三號房屋）使用上不可分離，張秀春於九十一年九月二十四日
    將系爭房屋與前開八三號房屋及其基地，均贈與上訴人，系爭房屋與前開八三號
    房屋均為未辦保存登記之建物等事實，為兩造所不爭執（見本院卷第七四頁之言
    詞辯論筆錄），並經原審調取本院九十三年度執字第二五三一號民事執行卷宗、
    本院依職權調閱本院九十一年度苗簡字第六六一號、九十二年度簡上字第四八號
    拆屋還地案卷查閱無訛，自堪信為真實。
五、本件首應審酌者厥為兩造整理簡化之爭點(一)上訴人對於系爭房屋究有無強制執行
    法第十五條第一項所定足以排除強制執行之權利？按不動產物權依法律行為而取
    得、設定、喪失及變更者，非經登記不生效力，民法第七百五十八條定有明文。
    又按「第三人就執行標的物有足以排除強制執行之權利者，得於強制執行程序終
    結前，向執行法院對債權人提起異議之訴。如債務人亦否認其權利時，並得以債
    務人為被告。」強制執行法第十五條固定有明文。惟第三人異議之訴之原因，須
    第三人就執行標的物有足以排除強制執行之權利，即第三人因保護自己權利，而
    請求法院判決撤銷加諸於執行標的物之執行行為。所謂就標的物有足以排除強制
    執行之權利者，係指對於執行標的物有所有權、典權、留置權、質權存在情形之
    一者而言（最高法院四十四年台上字第七二一號判例意旨參照），並不包括事實
    上之占有及處分權在內（最高法院七十二年度台上字第三六二八號裁判意旨參照
    ）。經查，上訴人既不爭執系爭房屋與前開八三號房屋使用上不可分離，且均為
    未辦理保存登記之建物，則張秀春於九十一年九月二十四日縱將系爭房屋與前開
    八三號房屋均贈與上訴人，亦無從辦理所有權之移轉登記，上訴人僅能取得系爭
    房屋與前開八三號房屋之事實上處分權，而未取得所有權，則揆諸前揭說明，即
    無排除強制執行之權利。從而，上訴人主張已取得系爭房屋所有權實無可採。另
    上訴人雖以最高法院八十六年度台上字第二二七二號、八十九年度台上字第九四
    五號裁判要旨主張事實上處分權亦可為排除強制執行之權利云云，惟前開裁判均
    論及對於未辦理所有權登記之建物，應以有事實上之處分權者，始有拆除之權限
    ，但並未進而肯認有事實上之處分權者，即當然有排除強制執行之權利，上訴人
    此部份之主張於法理固非無可斟酌處，惟與實務及本院見解有異，無足採之。故
    上訴人據以提起本件第三人異議之訴，即屬無據。
六、從而，上訴人本於強制執行法第十五條之規定，請求撤銷本院九十三年度執字第
    二五三一號拆屋還地強制執行事件就系爭房屋所為強制執行程序，不應准許。原
    審為上訴人敗訴之判決，並無不合。上訴意旨指摘原判決不當，求予廢棄改判，
    為無理由，應予駁回。
七、本件判決之基礎已臻明確，爭點(二)上訴人是否有違反誠信原則、構成權利濫用及
    兩造其餘攻擊防禦方法，經本院斟酌後，認為均不足以影響本判決之結果，自無
    庸逐一詳予論駁，附此敘明。
八、據上論結，本件上訴為無理由，依民事訴訟法第四百三十六條之一第三項、第四
    百四十九條第一項、第七十八條，判決如主文。
中　　　華　　　民　　　國　　九十三　　年　　 十二 　　月　　 二十 　　日
                                  臺灣苗栗地方法院民事庭
                                  審判長法      官    張淑芬
                                        法      官    曾明玉
                                        法      官    沈佳宜
正本證明與原本無異
本件不得上訴
中　　　華　　　民　　　國　　九十三　　年　　 十二 　　月　　 二十 　　日
                                        法院書記官    李惠雯
